【裁判字號】    97,台上,531
【裁判日期】    970131
【裁判案由】    殺人
【裁判全文】
最高法院刑事判決              九十七年度台上字第五三一號
上  訴  人  甲○○
選任辯護人  何立斌律師
上列上訴人因殺人案件，不服台灣高等法院台中分院中華民國九
十六年十一月十三日第二審更審判決（九十六年度上重更(六)字第
一八號，起訴案號：台灣台中地方法院檢察署八十八年度偵字第
二三八六九號），提起上訴，本院判決如下：
    主  文
上訴駁回。
    理  由
本件原判決認定上訴人甲○○與王淵立係朋友，王淵立、王修學
（經原審法院更二審判刑確定）兄弟與巫德田、巫瑞清兄弟、簡
銘言及施有達均係台中市○○區○○路四六七巷一號我城一期大
樓之住戶。簡銘言（另案偵辦）於民國八十八年十二月初，利用
與巫瑞清同住之機會，竊得巫瑞清之身分證交予王修學使用，巫
瑞清獲悉後要求王修學歸還，王修學以業已丟棄為由拒還而與巫
瑞清發生嫌隙。八十八年十二月五日二時許，王修學與女友陳蔚
珍等人在台中市○○路與陳平路口旁之薑母鴨店用餐時，提及巫
氏兄弟在我城一期大樓大廳內，且巫德田態度極不友善，可能出
事，陳蔚珍告以其店內有多位「少年仔」，可帶去壯聲勢。同日
四時三十五分許，王修學即邀王淵立及攜帶長約十餘公分、寬約
三公分尖刀（未扣案）之上訴人同往我城一期大樓一樓管理室喝
茶，巫德田見狀，上前向王修學索取身分證未果，即上樓叫巫瑞
清、施有達、簡銘言下樓談判，雙方發生齟齬，施有達不滿上訴
人之說話態度，以熱茶潑向上訴人，上訴人不甘受辱，竟基於殺
人之犯意，持預藏之尖刀，猛刺施有達左腹部一刀，致施有達受
有左腹穿刺傷、小腸穿孔之傷創，施有達驚叫「你怎麼拿刀殺人
」，巫瑞清、巫德田兄弟聞聲，即分持鋁製球棒及酒瓶上前護衛
施有達，並共同毆擊上訴人、王淵立。上訴人一時難以脫身，乃
基於殺人之概括犯意，與王修學、王淵立基於殺人之共同犯意聯
絡，由王修學架住施有達，使上訴人得以攻擊巫氏兄弟，王修學
於放開施某後，迅與王淵立、上訴人聯手毆擊巫氏兄弟，上訴人
以尖刀同時揮砍巫德田、巫瑞清之頭、胸腹部等要害多處，致巫
德田受有(1)左額部割劃傷；(2)左顴顳部銳器創，其創口呈橫式梭
狀約長五乘一‧二公分，深及骨質部；(3)左胸部（鎖骨中線下二
十一公分處）銳器創，其創口呈梭狀斜向右肩走向約長四乘二公
分，深及胸腔部且滲流大量血液；(4)右胸部（鎖骨中線下三十六
公分）銳器創，其創口成梭狀斜向左肩走向約長二‧三乘寬一‧
二公分，深及皮下組織；(5)右胸外側部銳器創，其創口成梭狀約
長０‧四乘寬０‧二公分，深及皮下組織；(6)腹部（臍上三公分
）銳器創，其創口成橫式梭狀約長六‧五乘寬二公分，深及腹腔
致腸管外露合併腸道貫穿性損傷；(7)左前臂部多發性銳器創三處
，經創口重建各約長四乘寬一‧二公分，長三乘寬一公分及長二
‧五乘寬一公分，深及皮下肌層；(8)左大腿部銳器創，其創口呈
梭狀約長五乘寬三公分，深及皮下組織；(9)右膝前部擦傷。巫瑞
清受有(1)左胸部（鎖骨中線下二十八公分，乳頭下方）銳器創，
其創口呈垂直梭狀約長二‧五乘寬一‧五公分，深及皮下。(2)右
腋窩部銳器創約長十六乘寬七公分，其創口深及皮下組織及肌層
致腋部肌層及動靜脈斷離且滲流大量血液。(3)左大腿內側部銳器
創，其創口呈垂直梭狀約長三乘寬０‧八公分，深及皮下組織。
(4)左肘窩部多發性銳器創，其創口呈雞爪樣，經皮層比對係三處
銳器創，分約長三乘寬一‧七公分，長四‧五乘寬一‧五公分及
長七乘寬一‧五公分，其創口深及皮下組織及肌層致肌層斷離等
傷不支倒地，上訴人、王淵立、王修學始行逃逸，上訴人倉促逃
離時，不慎將身分證及筆記簿乙本遺落現場；巫德田、巫瑞清、
施有達三人經人送醫急救，施有達倖免於難；巫德田因外傷性休
克、胸、腹部銳器創合併腸管損傷、大出血；巫瑞清亦因外傷性
休克、上肢、腋窩部銳器創合併大出血，均於當日四時五十分許
死亡。經警多方查緝，上訴人始於翌日（即同年月六日）中午十
二時許與王淵立、王修學投案等情，係依憑上訴人所供：其於案
發當日四時許至我城一期大樓一樓管理室喝茶，巫瑞清質問王修
學索回身分證件未果，即上樓叫施有達帶二名年輕人下來談判，
其與施有達口角，施有達破口大罵，並將手中之熱茶潑來，其他
人員亦持球棒圍攻，其於情急之下，搶下對方持有寬約三公分，
長約卅公分之折疊刀誤殺施有達，其於欲逃離時遭死者兄弟攔阻
，再連續互毆，致巫德田兄弟死亡等情不諱，核與共同被告王淵
立於警詢及偵查中所供：當天與王修學、上訴人等人在我城一期
大樓管理室坐，不久有一個年輕人（應指巫瑞清）前來向王修學
索取身分證未果，該年輕人即上樓叫施有達下來與上訴人對話，
雙方不悅，施有達以熱茶潑上訴人，雙方人馬繼而互毆，不久見
二人倒下。及共同被告王修學所稱：簡銘言有拿來巫瑞清之身分
證，我放在電動玩具檯上，之後可能弄丟；巫德田叫我返還，我
稱不知身分證之下落，巫德田就叫施有達及另二個男子來談，對
談間施某以茶水潑上訴人，其他人員亦分持鋁棒毆打上訴人，上
訴人亦加反擊。暨施有達於警詢所供：當天正談論身分證問題時
，上訴人從腰部要取出東西，我見勢不妙，以茶水潑向上訴人，
上訴人則持刀砍我腰部，上訴人要跑開，經巫瑞清持球棒與巫德
田共同圍毆，王淵立奪走巫瑞清球棒與上訴人聯手反擊，不久見
巫瑞清、巫德田先後倒地各等語大致相符。並據證人黃盟欽、陳
靜怡、大樓管理員劉生發所證：雙方人員為索回身分證起爭執進
而互毆，及證人簡銘言於警詢中供稱：當天我與巫德田兄弟、施
有達四人，與王修學及另兩個年約卅歲之男子談身分證之事，上
訴人持刀殺人，施有達大叫「你為什麼拿刀刺我」，上訴人要離
開，巫德田、巫瑞清加以阻擋，而與上訴人、王淵立扭打，現場
留下一把兇刀，上訴人逃走後又返回取去該兇刀及掉落之鴨舌帽
各等語甚詳，又有上訴人與王修學之自白書及施有達之診斷證明
書巫德田、巫瑞清受有上開創傷之驗斷書可按，事證明確，為其
所憑之證據及認定之理由，並以上訴人所辯：其未攜刀械，亦未
與王淵立、王修學共謀殺人，本案因施有達向其潑熱茶，並以台
語大喊「打給他死」，其他人員亦分持酒瓶、球棒或其他兇器圍
毆，其為自保，上前搶下對方人員所持之尖刀反擊而誤傷施有達
，並失手刺死巫德田；至於巫瑞清右腋窩之致命傷係「土豆」所
傷；且巫德田兄弟確有持酒瓶圍毆上訴人，雖現場照片並未顯現
玻璃碎片，但現場顯遭警方人員刻意湮滅；而扣案之Ａ號錄影帶
，係自案發日四時二十分五十六秒開始錄影，與劉生發所證該大
樓係二十四小時錄影之情不符，應非原始母帶，又其為自首犯罪
，應予減刑云云。但以劉生發已證稱：施有達向上訴人潑茶後，
聽到施有達喊你們怎麼拿刀殺人等語；上訴人於警詢中自承：我
方只我一人持用該刀；簡銘言並證稱：上訴人於案發後，曾來現
場取去兇刀等語，足見上開兇刀為上訴人所帶至兇案現場。又巫
德田、巫瑞清受創達十餘處之多，應非遭誤殺。且上訴人遭施有
達潑茶後，先持刀刺殺施有達，並連續砍殺巫氏兄弟為基於概括
犯意之連續犯，屬裁判上一罪，應合一加以觀察，似此情形，當
無正當防衛可言。復依證人王宗義所稱：上訴人之舅舅有打電話
來，只說上訴人發生事情想要出來投案，但無法記得來電之確切
日期；台中市警察局刑警隊副隊長陳國源證稱：上訴人之友人林
國華有打電話來，好像說是發生一件案子，但無從證明上訴人有
自首等語，分就上訴人所辯各情，如何不足以採信，於理由中詳
為說明與指駁。並依證人劉生發、警員韋清龍、陳右釋、鑑定證
人邱致榮所證各情，及台中市警察局九十三年九月十三日中分五
刑字第０九三００二五六三八號函，以證明扣案之錄影帶，係扣
自我城一期大樓之管理室非屬翻拷帶；另說明證人劉生發、劉定
權、簡銘言、黃盟欽、施有達等人經以證人予以傳訊明確；王淵
立已遷居國外，王修學通緝中，是該二證人之審判外陳述，具有
可信之特別狀況，且為證明犯罪事實所必要，依刑事訴訟法第一
百五十九條之三第三款之規定，為有證據能力之憑據及證人陳靜
怡雖證稱：上訴人遭對方多人持刀械圍毆等語，但以該證人於雙
方鬥毆前已離去，是上開供述自屬偏頗而難以採信等情甚詳。按
以銳器砍殺人體之重要部位，足以置人於死，為一般人之通識，
亦為上訴人所明知，上訴人受邀同往談判時，隨身攜帶尖刀，以
刺殺施有達之左腹部，巫德田、巫瑞清之頭部、胸部及腹部等要
害，致施有達三人或受重創或死亡，其於下手時，用力至猛，有
置被害人於死之犯意至明。核上訴人殺施有達未遂，係犯同法第
二百七十一條第二項、第一項之殺人未遂罪；其殺害被害人巫德
田、巫瑞清，係犯刑法第二百七十一條第一項之殺人罪，此部分
之犯行與王修學、王淵立三人之間，就犯罪之實施，有犯意聯絡
，行為分擔，皆為共同正犯。上訴人同時殺害巫德田、巫瑞清二
人，非殺死一人後，再殺另一人，而係難分先後，接續交互為之
，係以一行為觸犯數罪名，為想像競合犯，以一殺人罪論處，上
訴人刺殺施有達未遂，與殺害巫德田、巫瑞清之犯行，係基於概
括犯意而反覆為之，應依刑法修正前關於連續犯之規定，論以連
續殺人罪，除法定刑為死刑、無期徒刑部分不得加重外，其有期
徒刑部分依法加重其刑。上訴人行為後，於九十四年一月七日修
正，九十五年七月一日公布施行之刑法第五十六條已刪除關於連
續犯之規定。上開關於連續犯以一罪論之規定，較之修法後之數
罪併罰為有利於行為人，依刑法第二條第一項之規定，應適用有
利於行為人之修正前連續犯之規定處斷；上訴人遭施有達潑茶而
持刀殺人，事出突然，為王修學、王淵立所不預見及參與，此部
分僅由上訴人單獨負其刑責；惟其於刺殺施有達未遂後，遭巫氏
兄弟攔阻攻擊，王修學、王淵立亦參與殺害巫氏兄弟之行為分擔
，此部分之犯行與王修學、王淵立應屬共同正犯；因而撤銷第一
審關於上訴人部分之科刑判決，改判依刑法第二十八條、第二百
七十一條第一項、第二項、第五十五條、第二條第一項，修正前
刑法第五十六條之規定，論處上訴人連續殺人罪，並審酌上訴人
遭潑茶引發不滿之犯罪動機，及因細故連續刺殺施有達及巫氏兄
弟，致有上述死、傷情形，惡性非輕，暨案發後主動投案，但未
賠償被害人家屬損害等一切情狀，量處無期徒刑，並依刑法第三
十七條第一項宣告褫奪公權終身。上訴人所用之尖刀乙把，未經
扣案，而不為沒收之諭知，經核於法尚無不合。上訴人上訴意旨
略以：(一)王修學於偵查中所為之供述，未經上訴人為反對之詰問
，屬傳聞證據，為無證據能力，原審據為上訴人犯罪之論據，但
未說明上開陳述具有證據能力之憑據，自嫌理由不備。(二)上訴人
迭次辯稱：其因遭巫德田、巫瑞清兄弟持酒瓶及球棒圍毆，始持
刀反擊，證人施有達亦陳稱：查扣之球棒是巫瑞清所持有；而上
訴人身受多處傷創，上訴人係遭巫瑞清持械圍毆始加以反擊，應
有正當防衛而減輕其刑之適用，原審未加調查審認，遽行判決，
調查職責尚有未盡。(三)原判決事實認上訴人於砍殺施有達後，欲
行離去，為巫德田、巫瑞清攔阻圍毆，始加以反擊，是上訴人之
加害巫德田、巫瑞清之行為，應係另行起意，為數罪併罰，原審
論以連續犯，有判決適用法則不當之違誤。(四)依施有達及簡銘言
所證：王修學於上訴人刺殺施有達腹部後，即拉著王淵立、上訴
人逃開現場；足見王修學未有殺害巫德田、巫瑞清之行為分擔，
原審論以共同正犯，已有未當；且原判決未認定上訴人此部分之
犯罪動機與目的，自不足為適用法律之依據。(五)自首之方式不以
本人自行投案為要件，託人代理自首，亦無不可。查上訴人於案
發當日託請舅舅向警員王宗義表明上訴人發生事情，對方死了，
要出來投案，表示自首犯罪並於翌日投案接受審判，已該當於自
首之要件，原審未依自首之規定減輕其刑，有判決不適用法則之
違誤。(六)原判決說明證人劉生發、劉定權、簡銘言、黃盟欽、施
有達均經原審傳喚到庭，均證述其等以前所供均屬實在，故該等
證人於警詢及偵審中所供各情，依法均有證據能力等語；但證人
於警詢及偵、審中所供既無不合，即無援用刑事訴訟法第一百五
十九條之二資為該等證人於審判外之陳述為有證據能力之依據，
而有適用法則不當之違誤云云。查上訴人受王修學之邀，攜帶尖
刀赴會，於談判過程中遭施有達潑灑熱茶後，先持預藏之尖刀刺
殺施有達所引發之集體鬥毆，集體鬥毆既非以單一人為對象，則
上訴人刺殺施有達後，由王修學架住施有達，使上訴人得以轉而
殺害圍毆之巫德田、巫瑞清，應自始均在一個預定犯罪計畫之內
之概括犯意之發動，原審論以修正前之連續犯，核無不合。又刑
事訴訟之上訴制度，其允許受不利益判決之被告得為上訴，乃許
其為自己之利益，請求上級法院救濟而設，故被告不得為自己之
不利益而提起上訴。查原判決認定上訴人上開數次之殺人行為為
連續犯，依法以一罪論處，對上訴人自屬有利，若認其多次之殺
人行為係各別起意，則為二罪，應分別科處其刑後，再合併定其
應執行之刑，自係為其自己之不利益而提起上訴，顯與上訴之本
旨相違，非法之所許。又證據之取捨，屬於事實審法院之職權，
其取捨苟不違背經驗法則或論理法則，即不容其任意指為違法。
原判決已就上訴人遭施有達潑灑熱茶後，先持刀刺殺施有達，之
後再殺害巫德田、巫瑞清，上開殺人之數行為為連續犯，應為一
體予以觀察，無法分割，是以上訴人之殺人行為，即與正當防衛
之情形有別，上訴人就此採證認事之適法行使之任意指摘，自非
適法。而共同正犯之意思聯絡，不限於事先有所謀議，其於行為
當時，基於相互之認識，以共同犯罪之意思參與者，亦無於共
同正犯之成立，且其表示之方法，亦不以明示為必要，即相互間
有默示之合致，亦無不可。上訴人刺殺施有達之後，遭巫德田、
巫瑞清圍毆，王修學架住施有達，以讓上訴人持刀對付巫德田、
巫瑞清兄弟，王修學、王淵立並參與毆打巫德田、巫瑞清兄弟而
受有傷創，其等二人對於殺害巫德田、巫瑞清兩人應有犯意之聯
絡與行為之分擔至明。至證人王宗義、陳國源所證上情，不足為
上訴人自首之有利證明，已如前述。況劉生發於案發後即刻報警
，而證人即警員韋清龍證稱：其接獲報案後，即趕赴現場採證（
見原審更(二)卷第五九頁），警方並於現場查扣遺留現場之上訴人
身分證，亦有警方移送書後附證物一覽表可按，是警方不難由上
開身分證以查悉上訴人之犯行，難認上訴人有自首之情。此外證
人施有達已於原審以證人之身分命具結，並予上訴人詰問時，仍
明指上訴人殺人之情甚詳（見原審更(四)卷第一０二頁），此部分
之陳述，自具證據能力。又上訴人已自白殺人，並據施有達、王
修學、王淵立陳述上情明確，復有診斷證明書、驗斷書等資以佐
證，事證至明，原判決縱捨劉生發等其他證人之供述不採，於判
決之結果不生影響，自無就證人劉生發、劉定權、簡銘言、黃盟
欽供述之證據能力為論述說明之必要。本件上訴人之上訴，為無
理由，應予駁回。至刑法第二十八條將共同正犯之定義由二人以
上共同「實施」犯罪行為之「實施」修正為「實行」，而排除陰
謀犯與預備犯之適用，屬法律之變更，原審未為新舊法之比較適
用，但於判決之結果不生影響，自非撤銷之原因，附此敘明。
據上論結，應依刑事訴訟法第三百九十六條第一項，判決如主文
。
中    華    民    國  九十七  年    一    月  三十一  日
                      最高法院刑事第七庭
                          審判長法官  陳  正  庸
                                法官  賴  忠  星
                                法官  林  秀  夫
                                法官  宋      祺
                                法官  陳  祐  治
      本件正本證明與原本無異
                                      書  記  官
中    華    民    國  九十七  年    二    月   十五   日
                                                 H
附錄：
刑法第二百七十一條第一項：殺人者，處死刑、無期徒刑或十年
以上有期徒刑。


司法院資訊處製作；財團法人民間司法改革基金會備份。
